---
title: "Tabulazione di punteggi normativi"
subtitle: "Le funzioni del pacchetto testing"
author: "Davide Massidda, [Kode Srl, Pisa](https://www.kode-solutions.net/it/index.html)"
date: "`r format(Sys.Date(),'%d %b %Y')`"
output:
  md_document:
    variant: markdown_github
---

```{r setup, include=FALSE}
knitr::opts_chunk$set(
    echo=TRUE, warning=FALSE, message=FALSE,
    fig.width=12, fig.height=6, fig.align='center'
)
```

```{r, echo=FALSE}
library(testing)
```

[Torna all'indice](index.md)

# Tabulazione di punteggi normativi

+ [Punti z e derivati](#punti-z-e-derivati)
    + [Da grezzo a standardizzato](#da-grezzo-a-standardizzato)
    + [Da standardizzato a grezzo](#da-standardizzato-a-grezzo)
+ [Intervalli di punteggi](#intervalli-di-punteggi)
    + [Esplosione e implosione della tabella](#esplosione-e-implosione-della-tabella)
+ [Ranghi percentili](#ranghi-percentili)
+ [Corrispondenza fra ranghi e punti z](#corrispondenza-fra-ranghi-e-punti-z)

Un test deputato alla misura di un costrutto psicologico produce, di base, un punteggio che viene comunemente definito "grezzo". Tale punteggio quantifica su una certa scala di misura il costrutto e la sua metrica può dipendere da molti fattori, quali la variabilità del fenomeno che cerca di catturare, la tipologia e il numero di prove che lo compongono, le convenzioni adottate nella letteratura di riferimento, scelte contestuali alla natura del test, ecc.

Inoltre, il test, se dotato di una *taratura*, contiene una serie di riferimenti normativi ottenuti a partire dai dati rilevati su un campione rappresentativo di una popolazione di interesse. Queste "norme" permettono di convertire il punteggio grezzo in uno standardizzato.

A differenza del punteggio grezzo, il punteggio standardizzato consente di localizzare la prestazione di un soggetto rispetto alla prestazione di una popolazione di riferimento. Tale punteggio è quindi generalmente adottato per verificare come il soggetto si colloca rispetto a uno standard. In particolare, nel caso di fenomeni che si assumono essere distribuiti normalmente, il punteggio standardizzato consente di localizzare il soggetto rispetto alla media della popolazione di riferimento.

La taratura di un test consiste, nella pratica, in una o più **tabelle normative** che contengono la corrispondenza fra punteggi grezzi e standardizzati, grazie alle quali sono possibili le operazioni di conversione. Una parte importante del processo di messa a punto di un test psicometrico riguarda proprio la costruzione di queste tabelle.

Il pacchetto *testing* mette a disposizione diverse funzioni utili per la costruzione delle tabelle normative di un test.

## Punti z e derivati

Il più importante punteggio standardizzato è forse il celebre **punto** ___z___. Moltissime altre tipologie di punteggi, infatti, non sono altro che una riscalatura dei punti *z*, adottata per espanderne la scala e facendo in modo che i valori appartengano all'insieme dei numeri naturali (ovvero numeri interi positivi). Questo stratagemma consente di escludere la possibilità che un punteggio risulti negativo o contenga una parte decimale, favorendo l'interpretazione clinica del valore. La precisa scalatura del punteggio dipende poi da esigenze specifiche, esattamente come per il punteggio grezzo.

Consideriamo un ipotetico test dedicato alla misura di un'abilità cognitiva in età scolare (6-10 anni), che può produrre un punteggio grezzo compreso fra 0 e 30. Supponiamo che il costrutto sottoposto a esame si sviluppi con il progredire dell'età.

Vorremmo costruire dei riferimenti normativi per questo test. Dato che il costrutto varia in funzione dell'età, sarebbe opportuno che questi riferimenti normativi siano differenti per ogni anno d'età compiuto.

Immaginiamo di avere a disposizione un campione di osservazioni e di aver calcolato la media e la deviazione standard dei punteggi grezzi per ogni fascia d'età, salvando queste informazioni rispettivamente nei due vettori `m` e `s`.

```{r}
m <- c("6" = 7.66, "7" = 12.07, "8" = 16.96, "9" = 20.53, "10" = 22.49)
s <- c("6" = 4.28, "7" =  4.54, "8" =  4.13, "9" =  4.28, "10" =  3.71)
```

Potremmo costruire una tabella normativa che consenta di convertire ogni punteggio grezzo ottenibile al test nel corrispettivo punteggio standardizzato.

### Da grezzo a standardizzato

Decidiamo di utilizzare come punteggio standardizzato il punto *z*, riscalato in modo tale che la media dellle osservazioni corrisponda a 10 (invece che a 0) e la deviazione standard a 3 (invece che a 1), quindi nel seguente modo:

*q* = 10 + 3 (*x* - $\mu$) / $\sigma$ `[1]`

dove $x$ è il punteggio grezzo osservato, mentre $\mu$ e $\sigma$ sono rispettivamente la media e la deviazione standard dei punteggi osservati per i bambini del campione inclusi nella specifica fascia d'età di cui si vogliono costruire le norme. I valori 10 e 3 saranno rispettivamente la nuova media e la nuova deviazione standard dei punteggi.

Questo tipo di scalatura dei punti *z*, utilizzato nei [test Wechsler](https://en.wikipedia.org/wiki/Wechsler_Scales) con il nome di "scaled scores", è diventato piuttosto celebre nella pratica psicometrica.

La funzione `stdscore` applica la formula `[1]` per convertire una sequenza di punteggi grezzi nel punteggio standardizzato di riferimento. Per effettuare questa operazione è necessario fornire alla funzione:

+ Il vettore che contiene i punteggi grezzi da convertire, che possono essere dei punti osservati o dei punti che si intende fissare in una tabella normativa.

+ `m` e `s`: la media e la deviazione standard di riferimento (se non fornite, saranno calcolate a partire dal vettore di punteggi grezzi).

+ `scale`: tipo di scalatura da applicare. Sono disponibili diverse opzioni; nel nostro esempio useremo la scalatura chiamata *scaled*, che indica i *Wechsler Scaled Scores* (si rimanda all'help della funzione per ulteriori dettagli).

**NOTA #1** Una tabella normnativa deve fornire la conversione di **tutti** i possibili punteggi grezzi che il test può produrre e non solo quelli osservati nel campione disponibile.

**NOTA #2** Spesso le tabelle normative sono disposte in senso decrescente, ponendo i punteggi alti in testa e i punteggi bassi ai piedi.

```{r}
tab <- stdscore(30:0, m=m, s=s, scale="scaled")
```

```{r}
show(tab)
```

La tabella riporta il punteggio standardizzato corrispondente a ogni punteggio grezzo ottenibile (righe), per ogni fascia d'età (colonne).

La tabella, così com'è ora, presenta qualche problema. In primo luogo, generalmente l'interpretazione clinica dei punteggi standardizzati viene effettuata arrotondando i valori all'intero più vicino. Tale problema potrebbe essere facilmente superato impostando a TRUE l'argomento `integer`, nel seguente modo:

```{r, eval=FALSE}
tab <- stdscore(30:0, m=m, s=s, scale="scaled", integer=TRUE)
```

Tuttavia, questo non sarebbe sufficiente. Dato che punti *z* inferiori a -3 e superiori a 3 sono molto rari da osservare, generalmente le norme per valori che eccedono questi limiti vengono omesse. Da ciò deriva che sarebbe superfluo presentare i criteri di conversione da grezzo a standardizzato nel caso di *scaled score* inferiori a 1 (risultato di $-3*3+10$) e superiori a 19 (risultato di 3*3+10).

Inoltre, come si può osservare in tabella, per una stessa età, a uno stesso punteggio standardizzato possono corrispondere punteggi grezzi diversi: quest'ambiguità andrebbe evitata.

Generalmente, quindi, si preferisce procedere in senso opposto, calcolando il punteggio grezzo corrispondente a ogni standardizzato.

### Da standardizzato a grezzo

A partire dalla `[1]` possiamo facilmente ottenere la formula inversa che consente di calcolare il punteggio grezzo atteso per ogni punteggio standardizzato di interesse:

*x* = $\mu$ + $\sigma$ (*q* - 10) / 3 `[2]`

Questa formula è implementata nella funzione `rawscore`, che può essere usata per costruire la tabella normativa desiderata.

```{r}
tab <- rawscore(19:1, m=m, s=s, scale="scaled")
```

```{r}
show(tab)
```

In tabella sono dunque riportati i punteggi grezzi corrispondenti a ogni possibile punteggio standardizzato. Si noti che al punteggio standardizzato 10 corrisponde esattamente il punteggio grezzo medio contenuto nel vettore `m`:

```{r}
tab["10",]
```

Questa tabella presenta dei problemi simili a quelli visti per la tabella precedente. Oltre alla presenza di valori decimali, impossibili da osservare (il test produce solo valori grezzi interi), la gamma di valori tabulati eccede la gamma di valori che possono effettivamente essere osservati (0-30).

A entrambi i problemi possiamo far fronte applicando a ogni vettore colonna la funzione `rollup`, che consente di racchiudere i punteggi in intervalli.

## Intervalli di punteggi

Partendo dall'assunto che i punteggi grezzi prodotti da un test possono appartenere esclusivamente all'insieme dei numeri naturali, la funzione `rollup` associa univocamente ogni punteggio standardizzato a un intervallo di punteggi grezzi. La funzione individua entro quali valori grezzi interi sono racchiusi i punteggi tabulati, "arrotolandoli" entro classi di punteggio. La classificazione può essere effettuata arrotolando in senso ascendente (*forward direction*), ovvero partendo dal basso, oppure discendente (*backward direction*), ovvero partendo dall'alto.

Costruiamo una nuova tabella contenente, per l'età di 6 anni, i punteggi originali e i punteggi classificati, sia in senso ascendente che discendente:

```{r}
data.frame(
    row.names = 19:1,
    estimated = tab[,"6"],
      forward = rollup(tab[,"6"], x.min=0, x.max=30, direction="forward"),
     backward = rollup(tab[,"6"], x.min=0, x.max=30, direction="backward")
)
```

Si presti molta attenzione a due aspetti. Il primo è che non a tutti i punteggi standardizzati è associato un punteggio grezzo, ma si possono verificare dei salti (identificati dai valori mancanti). Il secondo è che sia il metodo *forward* che quello *backward*, nonostante portino a risultati leggermente differenti, sono da considerarsi entrambi validi: la scelta del metodo dovrebbe essere guidata da ragionati fondamenti teorici.

Possiamo applicare la funzione `rollup` a tutte le colonne della tabella normativa facendo uso del comando `sapply`:

```{r}
normTab <- sapply(tab, rollup, x.min=0, x.max=30, direction="forward")
normTab <- data.frame(normTab, stringsAsFactors=FALSE, check.names=FALSE)
rownames(normTab) <- rownames(tab)
```

```{r}
show(normTab)
```

Nella tabella normativa costruita, le ultime due fasce d'età non possono mai ottenere il punteggio standardizzato massimo, perché in entrambi i casi già il punteggio standardizzato 17 è associato al punteggio grezzo massimo. Per ovviare a questo problema, qualora di problema dovesse trattarsi, è possibile impostare a TRUE l'argomento `extremes`:

```{r}
normTab[,] <- sapply(tab, rollup, x.min=0, x.max=30, direction="forward", extremes=TRUE)
```

L'argomento `extremes`, quando attivato, fa in modo che gli estremi del vettore risultino sempre valorizzati.

```{r}
show(normTab)
```

### Esplosione e implosione della tabella

All'occorrenza, i punteggi contenuti nella tabella normativa prodotta possono essere "srotolati" tramite esplosione o implosione dei vettori colonna.

La funzione `explode` espande ogni intervallo di punteggi estraendo ogni singolo punteggio in esso contenuto.

```{r}
explode(normTab[,"6"])
```

Possiamo anche eseguire l'operazione tenendo traccia del punteggio standardizzato corrispondente a ogni punteggio grezzo:

```{r}
explode(normTab[,"6"], out.names=rownames(normTab))
```

La funzione `implode` individua, per ogni intervallo, un valore unico riassuntivo da associare al punteggio standardizzato. Come impostazione predefinita, tale valore è calcolato come media dei due estremi dell'intervallo.

```{r}
implode(normTab[,"6"])
```

Anche in questo caso, possiamo tenere traccia del punteggio standardizzato corrispondente a ogni punteggio grezzo:

```{r}
implode(normTab[,"6"], out.names=rownames(normTab))
```

## Ranghi percentili

Affrontiamo infine il caso di sistemi di norme basati sui ranghi percentili. Prendiamo come esempio il dataset *task* che contiene due punteggi ottenuti da un ipotetico campione di 30 soggetti a un ipotetico test di abilità.

```{r}
load("task.rda")
```

```{r}
str(task)
head(task)
```

La prova richiede al soggetto di eseguire un compito entro un intervallo di tempo prestabilito. L'esaminatore valuta l'esecuzione della prova attribuendole un punteggio compreso fra 0 e 25 (colonna `score`). Il soggetto deve eseguire la prova evitando di commettere errori (il numero di errori è registrato nella colonna `errors`).

Vogliamo costruire una tabella normativa basata sui ranghi percentili, che consenta dunque all'utilizzatore del test di conoscere il rango percentile corrispondente a ogni punteggio grezzo ottenibile.

Partiamo dalla variabile *score*. Dato un vettore di punteggi grezzi osservati, la funzione `percrank` calcola il rango percentile corrispondente a ogni valore che gli viene passato nell'argomento `breaks`, individuando la percentuale di osservazioni **minori o uguali** a ogni breakpoint.

```{r}
percrank(task$score, breaks=0:25)
```

Passiamo ora alla colonna *errors*. Questa variabile ha una caratteristica particolare: diversamente da *score*, all'aumentare del valore, la prestazione del soggetto peggiora, perché la variabile rappresenta un conteggio di errori. In casi come questo, per facilitare l'interpretazione dei punteggi prodotti dal test, spesso si preferisce invertire i ranghi percentili, calcolando la percentuale di osservazioni **maggiori o uguali** a ogni breakpoint.

Questo può essere fatto sfruttando l'argomento `fun`:

```{r}
percrank(task$errors, breaks=0:5, fun=">=")
```

Si ricorda che, spesso, variabili che quantificano errori o tempi non sono limitate superiormente, ed è bene ricordarsi di questo aspetto nella tabulazione dei valori.

## Corrispondenza fra ranghi e punti z

*testing* dispone di funzioni che permettono di covertire un rango percentile nel corrispettivo punto *z* (o altro punteggio derivato), e viceversa di conoscere quale rango percentile corrisponde a un certo punto *z*.

Utilizzando la funzione `perc2std` possiamo per esempio sapere quale valore *scaled score* corrisponde al rango percentile 75:

```{r}
perc2std(75, scale="scaled")
```

All'opposto, utilizzando la funzione `std2perc` possiamo sapere quale rango percentile corrisponde a uno *scaled score* di 12:

```{r}
std2perc(12, scale="scaled")
```

I valori restituiti rappresentano, chiaramente, un calcolo puramente teorico basato sulle proprietà della distribuzione normale. Più i dati osservati si avvicinano alla normalità distributiva, più i valori restituiti dalle due funzioni di conversione saranno rappresentativi della situazione reale.
